ACORDAO-COMPLETO-2367953

ACÓRDÃO 8681/2019 ATA 33/2019 - SEGUNDA CÂMARA

VISTO, relatado e discutido este recurso de reconsideração interposto por Francivaldo Santos Araújo, ex-Prefeito Municipal de Frei Martinho (PB) , contra o Acórdão 7796/2018-TCU-Segunda Câmara;
ACORDAM os ministros do Tribunal de Contas da União, reunidos em sessão da Segunda Câmara, ante as razões expostas pelo relator e com fundamento nos arts. 32, inciso I, e 33 da Lei 8.443/1992, c/c o art. 285, caput, do Regimento Interno do TCU (RI/TCU) , em:
9.1. conhecer do recurso de reconsideração e, no mérito, negar-lhe provimento;
9.2. dar ciência desta deliberação ao recorrente e ao Ministério do Turismo.

Recurso de reconsideração interposto contra acórdão que julgou irregulares as contas do recorrente, condenando-o em débito e aplicando-lhe multa em razão de  irregularidades identificadas na prestação de contas dos recursos repassados por força de convênio, em apoio ao projeto intitulado João Pedro - Festas Juninas Fora de Época.

Segunda Câmara

Prefeitura Municipal de Frei Martinho - PB.

3. Interessados/Responsáveis/Recorrentes:
3.1. Interessado: Ministério do Turismo (vinculador) (05.457.283/0001-19).
3.2. Responsáveis: Francivaldo Santos de Araújo (XXX.231.224-XX); Marcio Costa - Me (03.822.932/0001-08).
3.3. Recorrente: Francivaldo Santos de Araújo (XXX.231.224-XX).

13.1. Ministros presentes: Ana Arraes (Presidente), Augusto Nardes (Relator) e Aroldo Cedraz.
13.2. Ministro-Substituto convocado: Weder de Oliveira.
13.3. Ministro-Substituto presente: André Luís de Carvalho.

AUGUSTO NARDES

Ministro Aroldo Cedraz.

Adoto como parte do relatório, com os ajustes de forma que entendo aplicáveis, a instrução elaborada pelo auditor da Secretaria de Recursos (Serur) (peças 53) , cuja proposta de encaminhamento foi anuída pelo dirigente dessa especializada (peça 54) .
INTRODUÇÃO
	Trata-se de recurso de reconsideração (peça 38) interposto por Francivaldo Santos Araújo, ex-Prefeito Municipal de Frei Martinho-PB, contra o Acórdão 7796/2018-TCU-Segunda Câmara (peça 26) , de relatoria do Ministro Aroldo Cedraz, transcrito na íntegra abaixo:
9. Acórdão:
VISTOS, relatados e discutidos este autos de Tomada de Contas Especial instaurada pelo Ministério do Turismo (MTur) , em desfavor do Sr. Francivaldo Santos de Araújo, ex-prefeito do Município de Frei Martinho/PB (período 2009-2012) , em face da insuficiência e da irregularidade da documentação probatória exigida para a prestação de contas dos recursos repassados por força do Convênio 706011/2009, firmado com a municipalidade para apoio ao projeto intitulado "João Pedro - Festas Juninas Fora de Época".
ACORDAM os Ministros do Tribunal de Contas da União, reunidos em Sessão de 2ª Câmara, diante das razões expostas pelo Relator, com fundamento nos arts. 1º, inciso I; 12, § 3º; 16, inciso III, alíneas "b" e "c"; 19; 23, inciso III; 28, inciso II; e 57 da Lei 8.443/92, c/c os arts. 209, 210 e 214, inciso III, alínea "a"; e 267 do Regimento Interno do Tribunal, em:
9.1. considerar revel o Sr. Francivaldo Santos de Araújo e rejeitar as alegações de defesa apresentadas pela empresa Márcio Costa - ME;
9.2. julgar irregulares as contas do Sr. Francivaldo Santos de Araújo e da empresa Márcio Costa - ME, condenando-os, solidariamente, ao pagamento da importância abaixo especificada, fixando-lhes o prazo de 15 (quinze) dias, a contar da notificação, para que comprovem, perante o Tribunal (art. 214, III, a, do Regimento Interno) , o recolhimento das referidas quantias aos cofres do Tesouro Nacional, atualizadas monetariamente e acrescidas dos juros de mora, calculados a contar das datas indicadas até o dia do efetivo recolhimento do débito, na forma prevista na legislação em vigor:
Valor Histórico (R$) 	Data de ocorrência
	100.000,00		3/12/2009
9.3. aplicar, individualmente, ao Sr. Francivaldo Santos de Araújo e à empresa Márcio Costa - ME a multa prevista no art. 57 da Lei 8.443/1992, no valor de R$ 17.000,00 (dezessete mil reais) , fixando-lhes o prazo de 15 (quinze) dias, a contar da notificação, para que comprovem, perante o Tribunal, o recolhimento das dívidas ao Tesouro Nacional, atualizadas monetariamente a contar da data deste Acórdão até o dia o efetivo recolhimento, caso não sejam pagas no prazo ora fixado, na forma da legislação em vigor; 
9.4. autorizar, desde logo, nos termos dos arts. 26 e 28, inciso II, da Lei 8.443/1992: 
9.4.1. o pagamento das dívidas em até 36 (trinta e seis) parcelas mensais e consecutivas, se solicitado pelos responsáveis, fixando-se o vencimento da primeira em 15 (quinze) dias, a contar do recebimento da notificação, e o das demais a cada 30 (trinta) dias, devendo incidir sobre cada uma delas os encargos legais devidos, na forma prevista na legislação em vigor, sem prejuízo ao vencimento antecipado do saldo devedor em caso de não comprovação do recolhimento de qualquer parcela, conforme prevê o art. 217, § 2º, do Regimento Interno deste Tribunal; 
9.4.2. a cobrança judicial das dívidas, caso não atendida a notificação;
9.5. dar ciência desta deliberação aos responsáveis e ao Procurador-Chefe da Procuradoria da República no Estado da Paraíba, para as providências que entender cabíveis;
9.6. arquivar o presente processo. 
HISTÓRICO 	
2.	Esta tomada de contas especial foi instaurada pelo Ministério do Turismo (MTur) em desfavor do Sr. Francivaldo Santos de Araújo, ex-prefeito do Município de Frei Martinho/PB (2009-2012) , em face de irregularidades identificadas na prestação de contas dos recursos repassados por força do Convênio 1132/2009 (Siafi 706011) , em apoio ao projeto intitulado "João Pedro - Festas Juninas Fora de Época".
3.	O convênio foi firmado no valor de R$ 105.000,00, sendo R$ 100.000,00 do concedente e R$ 5.000,00 de contrapartida municipal, com vigência de 5/10/2009 a 5/12/2009 (peça 2, p. 27-44) .
4.	Na fase interna da TCE, o órgão concedente concluiu pelo dano ao erário no valor histórico de R$ 100.000,00, sob a responsabilidade do Sr. Francivaldo Santos de Araújo, conforme Relatório de Tomada de Contas Especial (peça 2, p. 105-109) e Relatório da Controladoria-Geral da União (peça 2, p. 127-132) .
5.	No âmbito do TCU, a unidade instrutora promoveu a citação do ex-prefeito e da empresa contratada Márcio Costa ME (peças 15, 16, 17, 20 e 25) . Configurada a revelia do ex-prefeito e examinada as alegações de defesa da empresa (peça 18) , a Secex-PB concluiu pela falta de comprovação da execução física do objeto do convênio e do liame financeiro entre os recursos do ajuste e as despesas declaradas e propôs a imputação integral do débito e aplicação da multa ao responsável (peças 22-23) .
6. 	A manifestação da unidade técnica contou com a anuência do Ministério Público de Contas (peça 24) , do Relator original (peça 27) e do Tribunal (peça 26) .
7.	Passa-se ao exame do recurso de reconsideração.
EXAME DE ADMISSIBILIDADE
8.	O Ministro João Augusto Ribeiro Nardes admitiu o recurso de reconsideração, sem atribuição de efeito suspensivo (peça 45) .
EXAME DE MÉRITO
9. 	Constitui objeto desta análise definir se: (a) a execução física do objeto do convênio e o liame financeiro entre os recursos federais e as despesas declaradas pelo ex-gestor restaram demonstrados nos autos; e (b) a alegada ausência de dolo, má-fé, locupletamento ilícito ou ato de improbidade administrativa do recorrente afasta sua responsabilidade nestes autos.
Do exame da execução física do objeto do convênio e do liame financeiro entre os recursos federais e as despesas declaradas pelo ex-gestor 
Argumentos
10.	O recorrente alega que:
10.1.	A falta de alguns documentos exigidos na prestação de contas não impede que a farta documentação acostada nos autos demonstre a execução do objeto do convênio na sua integralidade e conforme o plano de trabalho (peça 38, p. 3) .
10.2.	É fato incontroverso que todos os recursos foram devidamente aplicados na realização do evento, objeto do convênio, e em prol do interesse público (peça 38, p. 3-4) .
10.3.	Alguns erros formais e facilmente sanáveis não podem macular suas contas (peça 38, p. 6) .
Análise
11.	Seguem os principais documentos constantes dos autos:
	Descrição
	Data
	Localização

	Convênio 706.011/2009
	27/05/2010
	Peça 2, p. 27-44

	Ordem bancária do MTur e depósito da contrapartida na conta específica
	25/11/2009
	Peça 2, p. 46-47

	Ofício de apresentação da prestação de contas
	08/02/2011
	Peça 2, p. 49-57

	Nota técnica de análise MTur 683/2012 - diligência ao convenente
	02/08/2012
	Peça 2, p. 58-64

	Resposta do prefeito sucessor à diligência do MTur 
	01/04/2013
	Peça 2, p. 72-86

	Nota técnica de análise financeira MTur 367/2013 - contas reprovadas
	10/07/2013
	Peça 2, p. 91-93

	Relatório do tomador de contas especial 436/2014
	09/09/2014
	Peça 2, p. 105-109

	Relatório da Controladoria-Geral da União
	17/06/2015
	Peça 2, p. 127-132

	Documentos encaminhados pelo MTur ao TCU
	10/01/2017
	Peças 8-10

	Citação de Francivaldo Santos Araújo
	20/06/2017
	Peças 15, 20 e 25

	Alegações de defesa da empresa Márcio Costa ME
	03/07/2017
	Peça 18, p. 1-13 

	Exame técnico da Secex-PB
	21/09/2017
	Peças 22-23

	Parecer do Ministério Público de Contas
	09/10/2017
	Peça 24

	Relatório, declaração de voto e Acórdão 7796/2018-TCU-Segunda Câmara
	28/08/2018
	Peças 26-28

	Recurso com vídeo (item não digitalizável) , notas de empenho, notas fiscais, recibos, comprovante de recolhimento de ISS e comprovantes de transferências bancárias.
	01/02/2019
	Peça 38, p. 1-19

12.	Segundo o Portal de Convênios (portal.convenios.gov.br/acesso-livre) , o plano de trabalho aprovado do Convênio 706011/2009 previa as seguintes etapas (consulta em 25/6/2019) : 
	Etapa
	Descrição
	Valor (R$) 

	1
	Confecção de 3360 cartazes em papel colchet de R$ 1,00
	3.360,00

	2
	Divulgação na TV Correio/Rede Record com 25 inserções de R$ 60,00 
	1.500,00

	3
	Confecção de 4000 folders em papel colchet de R$ 0,60  
	2.400,00

	4
	Divulgação em jornais com 10 anúncios de R$ 124,00 
	1.240,00

	5
	Cachê da Banda Feras
	12.000,00

	6
	50 Seguranças (R$ 50,00 por pessoa) 
	2.500,00

	7
	Cobertura da festa pela Rádio FM Sertaneja Ltda. com 50 inserções de R$ 40,00
	2.000,00

	8
	Locação de Gerador de energia 180 KWA
	5.000,00

	9
	Iluminação. 60 lâmpadas, 2 máquinas de fumaça, 2 minibrut e 2 canhões seguidores
	7.000,00

	10
	Locação de 10 banheiros químicos de fibra de vidro de R$ 1.300,00 
	13.000,00

	11
	Locação de palco, cobertura, estrutura e camarins com ar-condicionado
	8.000,00

	12
	Locação de som: mesa de som 48 canais e outros equipamentos 
	7.500,00

	13
	Show Pirotécnico com 10 girandas coloridas de R$ 900,00 
	9.000,00

	14
	Locação de 2 telões com tela (2,5x3x2,5m) com estrutura metálica
	1.500,00

	15
	Cachê da Banda Colo de Menina
	24.000,00

	16
	Cachê da Banda Deixe de Brincadeira
	5.000,00

	Total
	105.000,00

13.	A prestação de contas apresentada pelo ex-prefeito Francivaldo Santos de Araújo foi composta pelo ofício 048/2011 (peça 2, p. 55) , relatório de cumprimento de objeto (peça 10, p. 6) , relatório de execução físico-financeira (peça 10, p. 7) , relação de pagamentos (peça 10, p. 8) , relação de bens adquiridos (peça 10, p. 9) , termo de adjudicação dos Convites 014/2009 e 015/2009 e Contratos 029/2009 e 030/2009 (peça 10, p. 40-46) , extrato bancário (peça 10, p. 10-12) , notas de empenho (peça 10, p. 31, 36; peça 38, p. 9-11, 14) , notas fiscais 219 e 220 (peça 10, p. 33, 38 e peça 38, p. 12, 16) , comprovante de transferência bancária (peça 10, p. 12, 35) , recibos (peça 10, p. 32, 37 e peça 18, p. 9-13) e comprovante de recolhimento de tributo (peça 10, p. 39 e peça 38, p. 17, 19) , registro fotográfico (peça 2, p. 49-54 e peça 10, p. 47-52) e vídeo em item não digitalizável da peça 38.
14.	Sabe-se que a comprovação da boa e regular aplicação de recursos públicos transferidos mediante convênio e outros instrumentos congêneres evidencia-se com a execução física e a execução financeira da avença, acompanhada do nexo de causalidade entre uma e outra. Nesse sentido são os Acórdão 3223/2017-TCU-Segunda Câmara, rel. Min. Marcos Bemquerer, 997/2015-Plenário, rel. Min. Benjamin Zymler, e 597/2019-2ª Câmara, rel. Min. Marcos Bemquerer.
15.	No caso, verifica-se que inexistem evidências suficientes para comprovar a execução física das etapas do plano de trabalho do Convênio 706.011/2009 pelos motivos abaixo:
15.1.	Ausência de exemplar de cada cartaz e folder produzidos com nome e logomarca do MTur, do termo de recebimento do material e do termo de distribuição do material promocional, conforme determinou a cláusula 12ª, parágrafo 2º, alínea "k" do termo de convênio (peça 9, p. 48) e o item 6 das ressalvas técnicas da Nota de análise MTur nº 683/2012 (peça 2, p. 61) .  
15.2.	Ausência de cópia dos anúncios em televisão/rádio/jornais; dos comprovantes da programação de televisão/rádio, mapas de veiculação, valor e atesto do convenente; e de exemplar do anúncio de jornal, como nome e a logomarca do MTur, conforme dispôs a cláusula 12ª, parágrafo 2º, alínea "j" do termo de convênio (peça 9, p. 47) e os itens 3, 4 e 5 das ressalvas técnicas da Nota de análise MTur nº 683/2012 (peça 2, p. 61) . 
15.3.	Ausência de material de repercussão pós-evento (publicação em jornais, revistas ou reportagens televisivas) que comprovem a apresentação das Bandas Feras, Colo de Menina e Deixe de Brincadeira no evento. O vídeo acostado ao recurso de peça 38 (item não digitalizável) , assim como as fotografias de peça 2, p. 49-54 e peça 10, p. 47-52 vem desacompanhado de identificação da banda, do local e data da apresentação, o que os fragiliza como elemento probatório. Quanto ao vídeo, observa-se que a faixa no palco informa a "Abertura do São João com Motocross", evento distinto do objeto do Convênio 706.011/2009, que foi o "João Pedro - Festas Juninas Fora de Época". Há também incongruência entre o teor da faixa do vídeo e das fotografias. A falta de comprovação da apresentação das bandas restou também apontado no item 7 da Nota de análise MTur nº  683/2012 (peça 2, p. 62) .    
15.4.	Ausência de declaração dos prestadores de serviços e do registro fotográfico ou filmagem que vincule cada um dos serviços (palco, som, iluminação, gerador, telões, banheiros químicos, segurança e show pirotécnico) ao contexto do evento, conforme contas nos itens 8 e 9 das ressalvas técnicas da Nota de análise MTur nº 683/2012 (peça 2, p. 62) . Registra-se que as fotografias (peça 2, p. 49-54 e peça 10, p. 47-52) e o vídeo acostado ao recurso de peça 38 (item não digitalizável) não permitem afirmar que tais serviços foram efetivamente prestados no evento "João Pedro - Festas Juninas Fora de Época". 
15.5.	Ausência de declaração da autoridade local para atestar a realização do evento, como determinou a cláusula 12ª, parágrafo 2º, alínea "g" do termo de convênio - peça 9, p. 47.
16.	Ao contrário do que alega o recorrente, a falta dos documentos acima mencionados não se constituiu de mero erro formal, pois esses elementos de prova são necessários para demonstrar que o evento "João Pedro - Festas Juninas Fora de Época" fora, de fato, realizado.
17.	Desse modo, remanesce o débito apontado no acórdão recorrido.    
18.	Passa-se ao exame da execução financeira. Foram realizados dois procedimentos licitatórios (peça 10, p. 40 e 44) que culminaram na celebração dos Contratos 029 e 030/2009 (peça 10, p. 41-43 e 45-46) . No primeiro contrato, a empresa Marcio Costa (MC Eventos) de CNPJ n° 03.822.932/0001-08 assumiu a responsabilidade pela apresentação das bandas por R$ 41.000,00 e no segundo contrato, ajustado em R$ 64.000,00, a empresa ficou responsável pela locação de som, palco, telões, gerador de energia, banheiros químicos, iluminação, pelos serviços de divulgação (televisão, rádio e jornal) , de confecção e distribuição de material promocional, de segurança e pelo show pirotécnico. 
19.	No que se refere ao Contrato 029/2009, a falta do comprovante de pagamento à empresa Marcio Costa (TED - transferência eletrônica disponível) impede o estabelecimento do liame entre os recursos do convênio e as despesas de R$ 41.000,00, indicadas na nota fiscal 220 (peça 10, p. 38 e peça 38, p. 12) e nos recibos (peça 10, p. 37; peça 18, p. 10, 12, 13) . Da mesma forma, as informações contidas no extrato bancário da conta específica (peça 10, p. 12) e na relação de pagamento (peça 10, p. 8) são insuficientes para demonstrar o referido e imprescindível nexo de causalidade.
20.	Observa-se também as seguintes divergências de valores: (a) entre a TED de R$ 39.770,00 do extrato bancário (peça 10, p. 12) e o recibo de R$ 41.000,00 da empresa MC Eventos (peça 10, p. 37) ; (b) entre o somatório dos recibos emitidos pelos representantes das bandas, R$ 38.000,00 (peça 18, p. 10, 12 e 13) , e o informado no Contrato 029/2009 e no recibo da empresa MC Eventos, R$ 41.000,00 (peça 10, p. 37 e 45) ; e	 (c) entre o somatório dos recibos emitidos por terceiros pelos serviços de infraestrutura do evento, R$ 62.000,00 (peça 18, p. 9 e 11) , e o informado no Contrato 030/2009 e no recibo da empresa MC Eventos, R$ 64.000,00 (peça 10, p. 32 e 42) .
21. 	Não há que se cogitar de que as importâncias de R$ 1.920,00 e R$ 1.230,00 constante dos documentos de arrecadação municipal (peça 10, p. 34 e 39) completariam o valor pago à empresa contratada, porquanto os recibos (peça 10, p. 32, 37) e as notas fiscais (peça 10, p. 33, 38) totalizaram os R$ 105.000,00 (valor total do convênio) , não havendo margem para o pagamento de R$ 3.150,00 a título de tributos. 
22.	Registra-se que os valores dos impostos (R$ 1.920,00 e R$ 1.230,00) deveriam estar destacados nas notas fiscais correspondentes (3% ISS) .  
23.	Portanto, as inconsistências da execução financeira e, principalmente, a falta de comprovação da execução física das metas estabelecidas no plano de trabalho do convênio apontam irregularidade grave na prestação de contas do ex-prefeito com prejuízo ao erário. 
24.	Assim, não há como acolher as razões recursais apresentadas. 
Da alegada ausência de dolo, má-fé, culpa grave, enriquecimento ilícito ou ato de improbidade 
Argumentos
25. 	O recorrente alega que:
25.1.		Não há nos autos a caracterização de conduta dolosa, má-fé, culpa grave, enriquecimento ilícito, dano ao erário ou ato de improbidade administrativa (peça 38, p. 4-6) .
25.2. 	A aplicação da Lei de Improbidade Administrativa (Lei 8.429/1992) exige bom senso, sob pena de sobrecarregar inutilmente o Poder Judiciário com questões irrelevantes, que podem ser adequadamente resolvidas na esfera administrativa (peça 38, p. 5-6) .
Análise
26.	As disposições da Lei 8.429/1992, que regem a ação de improbidade administrativa, de natureza civil, não vinculam o juízo de valor formado na seara administrativa deste Tribunal, em razão da independência entre as instâncias. Nesse sentido são os Acórdão 10830/2018-TCU-Primeira Câmara (rel. Min. Vital do Rego) , 1.858/2018-Plenário (rel. Min. José Múcio Monteiro) , 2983/2016-1ª Câmara (rel. Min. Bruno Dantas) , 6903/2018-2ª Câmara (rel. Min. Ana Arraes) , 131/2017-Plenário (rel. Min. Walton Alencar Rodrigues) e 940/2019-2ª Câmara (rel.  Min. Aroldo Cedraz) .
27.	O TCU dispõe de competência para julgar as contas dos administradores e daqueles que dão causa a prejuízo ao erário, nos termos do art. 71, inciso II, da Constituição Federal e do art. 1º, inciso I, da Lei 8.443/1992.
28. 	A responsabilidade dos jurisdicionados perante o TCU é de natureza subjetiva e fica caracterizada mediante a presença de simples culpa, em sentido estrito, sendo desnecessária a caracterização de conduta dolosa ou má-fé do gestor para que este seja responsabilizado, conforme entendimento firmado nos Acórdão 9004/2018-TCU-Primeira Câmara, rel. Min. Bruno Dantas, 479/2010-Plenário, rel. Min. Raimundo Carreiro e 1530/2008-Plenário, rel. Min. Benjamin Zymler. 
29.	A responsabilidade do ex-prefeito Francivaldo Santos Araújo foi assumida na assinatura do termo de convênio, a teor da cláusula terceira, inciso II, letras 'a' e 'b' da peça 2, p. 29 e 44, que o fez garantidor da correta aplicação dos recursos, o que não restou demonstrado nos autos e implicou sua responsabilização pelo dano causado ao erário. 
30.	Alegar a ausência de caracterização de enriquecimento ilícito ou de ato de improbidade administrativa não socorre à defesa do recorrente.
31.	Cabe ao ex-gestor o ônus de comprovar a boa e regular aplicação dos recursos públicos a ele confiados, nos termos do art. 70, parágrafo único da Constituição Federal e conforme entendimento assentado nos Acórdão 4869/2010-TCU-Primeira Câmara, rel. Min. Marcos Bemquerer, 3134/2010-TCU-2ª Câmara, rel. Min. Augusto Sherman, e 95/2013-TCU-Plenário, rel. Min. Walton Alencar Rodrigues. 
32.	Desse modo, não há como acolher as alegações apresentadas.
CONCLUSÃO
33.	A comprovação da boa e regular aplicação de recursos públicos transferidos mediante convênio e outros instrumentos congêneres evidencia-se com a execução física e a execução financeira da avença, acompanhada do nexo de causalidade entre uma e outra.
34.	Os documentos apresentados nos autos são insuficientes para comprovar a execução física das etapas do plano de trabalho do Convênio 1132/2009 (Siafi 706011) . Não há elementos probatórios capazes de demonstrar a apresentação das Bandas Feras, Colo de Menina e Deixe de Brincadeira, a execução de anúncios em televisão/rádio/jornal, a confecção e a distribuição de material promocional, a prestação dos serviços de infraestrutura (palco, som, iluminação, gerador, telões, banheiros químicos, segurança) e o show pirotécnico no evento "João Pedro - Festas Juninas Fora de Época". 
35.	As disposições da Lei 8.429/1992, que regem a ação de improbidade administrativa, de natureza civil, não vinculam o juízo de valor formado na seara administrativa deste Tribunal, em razão da independência entre as instâncias.
36.	A responsabilidade dos jurisdicionados perante o TCU é de natureza subjetiva e fica caracterizada mediante a presença de simples culpa, em sentido estrito, sendo desnecessária a caracterização de conduta dolosa ou má-fé do gestor para que este seja responsabilizado. 
37.	A responsabilidade de Francivaldo Santos Araújo foi assumida na assinatura do termo de convênio, a teor da cláusula terceira, inciso II, letras 'a' e 'b' da peça 2, p. 29 e 44, que o fez garantidor da correta aplicação dos recursos, o que não restou demonstrado nos autos e implicou sua responsabilização pelo dano causado ao erário. Cabe ao ex-gestor o ônus de comprovar a boa e regular aplicação dos recursos públicos a ele confiados, nos termos do art. 70, parágrafo único da Constituição Federal.
PROPOSTA DE ENCAMINHAMENTO
38.	Ante o exposto, submete-se à consideração superior a análise do recurso de reconsideração interposto por Francivaldo Santos Araújo contra o Acórdão 7796/2018-TCU-Segunda Câmara, propondose, com fundamento no artigo 33, da Lei 8.443/1992:
	a) conhecê-lo e, no mérito, negar-lhe provimento; 
	b) dar ciência às partes, à Procuradoria da República no Estado da Paraíba, aos órgãos/entidades interessados, bem como aos demais cientificados do acórdão recorrido. (grifos no original) .
2.	Em parecer de peça 55, o Ministério Público junto ao TCU manifestou-se de acordo com a proposta da unidade técnica especializada nos seguintes termos, in verbis: 
	Trata-se de recurso de reconsideração interposto pelo Sr. Francivaldo Santos de Araújo contra o Acórdão 7796/2018-TCU-Segunda Câmara, que julgou irregulares as contas do recorrente, condenando-o ao ressarcimento de débito e aplicando-lhe multa. 
	Esta tomada de contas especial foi instaurada pelo Ministério do Turismo (MTur) em decorrência de irregularidades na documentação exigida para a prestação de contas dos recursos repassados por força do Convênio 706011/2009, firmado com a Prefeitura Municipal de Frei Martinho/PB, para apoio ao projeto intitulado "João Pedro - Festas Juninas Fora de Época" (peça 2, p. 27-44) .
	O termo do convênio previa a aplicação de R$ 105.000,00, sendo R$ 100.000,00 de responsabilidade do concedente e R$ 5.000,00 a título de contrapartida (peça 2, p. 33-34) . Os recursos foram repassados mediante Ordem Bancária 2009OB80801854, emitida em 25/11/2009 e creditada na conta da Prefeitura em 27/11/2009 (peça 10, p. 11) .
	A Serur examinou os argumentos apresentados e propõe, em uníssono, negar provimento ao recurso, posicionamento com o qual manifesto-me de acordo.
	O recorrente limitou-se a afirmar que a avença foi devidamente executada e que há nexo de causalidade entre os recursos repassados e as despesas efetuadas. Contudo, não apresentou quaisquer elementos capazes de suprir as lacunas identificadas na análise de mérito destes autos, permanecendo inviável aferir, como destaquei em meu parecer anterior, se a totalidade dos itens pactuados foi executada.
	A reforma da decisão somente seria possível caso o ex-prefeito apresentasse os documentos requeridos para comprovação da efetiva realização do evento e para suprimir as fragilidades apontadas pelo concedente na demonstração da correta aplicação dos recursos que lhe foram confiados.
	Em decorrência do não preenchimento de tais requisitos, deve permanecer incólume o Acórdão 7796/2018-TCU-Segunda Câmara.
	Diante do exposto, este membro do Ministério Público de Contas manifesta-se de acordo com a proposta de negar provimento ao recurso.
É o Relatório.

8.1. John Johnson Gonçalves Dantas de Abrantes (1663/OAB-PB) e outros, representando Francivaldo Santos de Araújo.

Procurador Sergio Ricardo Costa Caribé.

TOMADA DE CONTAS ESPECIAL. INSUFICIÊNCIA E IRREGULARIDADE DE DOCUMENTAÇÃO PROBATÓRIA DA EXECUÇÃO DE CONVÊNIO FIRMADO COM O MINISTÉRIO DO TURISMO. NÃO COMPROVAÇÃO DA EXECUÇÃO DO OBJETO. CITAÇÃO. REVELIA DO EX-PREFEITO. NÃO ACOLHIMENTO DAS ALEGAÇÕES DE DEFESA DA EMPRESA CONTRATADA. IRREGULARIDADE DAS CONTAS. SOLIDARIEDADE. DÉBITO E MULTA. CIÊNCIA. ARQUIVAMENTO. RECURSO DE RECONSIDERAÇÃO. RAZÕES INSUFICIENTES PARA ALTERAR A DELIBERAÇÃO RECORRIDA. CONHECIMENTO. NEGATIVA DE PROVIMENTO.

TOMADA DE CONTAS ESPECIAL (TCE)

Secretaria de Recursos (SERUR).

Trata-se de recurso de reconsideração interposto por Francivaldo Santos Araújo, ex-Prefeito Municipal de Frei Martinho (PB) , contra o Acórdão 7796/2018-TCU-Segunda Câmara (peça 26) , mediante o qual esta Corte de Contas julgou irregulares as contas do ora recorrente e da empresa Márcio Costa - ME, condenando-os solidariamente ao pagamento da quantia de R$ 100.000,00 (data base 3/12/2009) e aplicando-lhes a multa prevista no art. 57 da Lei 8.443/1992, em face de irregularidades identificadas na prestação de contas dos recursos repassados por força do Convênio 1132/2009 (Siafi 706011) , firmado com a municipalidade para apoio ao projeto intitulado "João Pedro - Festas Juninas Fora de Época".
2.	No tocante à análise de admissibilidade, entendo que o presente recurso de reconsideração merece ser conhecido porque preenche os requisitos aplicáveis à espécie, nos termos da instrução de admissibilidade de recursos realizada pela Secretaria de Recursos - Serur (peça 42) e do Despacho de peça 45.
II
3.	Em síntese, o recorrente alega que: (i) a falta de alguns documentos exigidos na prestação de contas não impede que a farta documentação acostada nos autos demonstre a execução do objeto do convênio na sua integralidade e conforme o plano de trabalho; (ii) todos os recursos foram devidamente aplicados na realização do evento, objeto do convênio, e em prol do interesse público; (iii) alguns erros formais e facilmente sanáveis não podem macular suas contas; (iv) não está caracterizado nos autos conduta dolosa, má-fé, culpa grave, enriquecimento ilícito, dano ao erário ou ato de improbidade administrativa; e (v) a aplicação da Lei de Improbidade Administrativa (Lei 8.429/1992) exige bom senso, sob pena de sobrecarregar inutilmente o Poder Judiciário com questões irrelevantes, que podem ser adequadamente resolvidas na esfera administrativa.
4.	Tendo em vista tais alegações, constitui objeto dessa fase recursal examinar se: (a) a execução física do objeto do convênio e o liame financeiro entre os recursos federais e as despesas declaradas pelo ex-gestor restaram demonstrados nos autos; e (b) a alegada ausência de dolo, má-fé, locupletamento ilícito ou ato de improbidade administrativa do recorrente afasta sua responsabilidade nestes autos.
5.	A unidade técnica especializada analisou os argumentos apresentados pelo recorrente, conforme itens 10 a 32 da instrução transcrita no relatório precedente, e concluiu, in verbis:
"33.	A comprovação da boa e regular aplicação de recursos públicos transferidos mediante convênio e outros instrumentos congêneres evidencia-se com a execução física e a execução financeira da avença, acompanhada do nexo de causalidade entre uma e outra.
34.	Os documentos apresentados nos autos são insuficientes para comprovar a execução física das etapas do plano de trabalho do Convênio 1132/2009 (Siafi 706011) . Não há elementos probatórios capazes de demonstrar a apresentação das Bandas Feras, Colo de Menina e Deixe de Brincadeira, a execução de anúncios em televisão/rádio/jornal, a confecção e a distribuição de material promocional, a prestação dos serviços de infraestrutura (palco, som, iluminação, gerador, telões, banheiros químicos, segurança) e o show pirotécnico no evento 'João Pedro - Festas Juninas Fora de Época'. 
35.	As disposições da Lei 8.429/1992, que regem a ação de improbidade administrativa, de natureza civil, não vinculam o juízo de valor formado na seara administrativa deste Tribunal, em razão da independência entre as instâncias.
36.	A responsabilidade dos jurisdicionados perante o TCU é de natureza subjetiva e fica caracterizada mediante a presença de simples culpa, em sentido estrito, sendo desnecessária a caracterização de conduta dolosa ou má-fé do gestor para que este seja responsabilizado. 
37.	A responsabilidade de Francivaldo Santos Araújo foi assumida na assinatura do termo de convênio, a teor da cláusula terceira, inciso II, letras 'a' e 'b' da peça 2, p. 29 e 44, que o fez garantidor da correta aplicação dos recursos, o que não restou demonstrado nos autos e implicou sua responsabilização pelo dano causado ao erário. Cabe ao ex-gestor o ônus de comprovar a boa e regular aplicação dos recursos públicos a ele confiados, nos termos do art. 70, parágrafo único da Constituição Federal".
6.	Diante disso, a Serur propôs conhecer do recurso de reconsideração em análise e, no mérito, negar-lhe provimento.
7.	Ao manifestar-se nos autos, anuindo a proposta da unidade especializada, o Parquet junto ao Tribunal registrou que o recorrente "limitou-se a afirmar que a avença foi devidamente executada e que há nexo de causalidade entre os recursos repassados e as despesas efetuadas. Contudo, não apresentou quaisquer elementos capazes de suprir as lacunas identificadas na análise de mérito destes autos, permanecendo inviável aferir, como destaquei em meu parecer anterior, se a totalidade dos itens pactuados foi executada".
III
8.	Manifesto minha concordância com a proposta da Serur, anuída pelo Parquet junto ao Tribunal, cujas análises, fundamentos e conclusões adoto como razões de decidir, sem prejuízo das considerações que passo a expor acerca de pontos que entendo relevantes.
9.	Vários elementos constantes dos autos fundamentam a rejeição das alegações apresentadas pelo ex-prefeito. Desses elementos, destaco os seguintes:
 (i) inexistem evidências suficientes para comprovar a execução física das etapas do plano de trabalho do Convênio 706011/2009, entre as quais: exemplar de cada cartaz e folder produzidos com nome e logomarca do MTur, termo de recebimento do material e termo de distribuição do material promocional; cópia dos anúncios em televisão/rádio/jornais; comprovantes da programação de televisão/rádio, mapas de veiculação, valor e atesto do convenente; exemplar do anúncio de jornal, com o nome e a logomarca do MTur; material de repercussão pós-evento (publicação em jornais, revistas ou reportagens televisivas) que comprovem a apresentação das Bandas "Feras", "Colo de Menina" e "Deixe de Brincadeira" no evento; declaração da autoridade local para atestar a realização do evento;
 (ii) ausência de declaração dos prestadores de serviços e do registro fotográfico ou filmagem que vincule cada um dos serviços (palco, som, iluminação, gerador, telões, banheiros químicos, segurança e show pirotécnico) ao contexto do evento; 
 (iii) as fotografias e o vídeo acostado ao recurso não permitem afirmar que os serviços acima citados foram efetivamente prestados no evento "João Pedro - Festas Juninas Fora de Época", pois vem desacompanhado de identificação da banda, do local e da data da apresentação;
 (iv) inconsistências da execução financeira;
 (v) falta de comprovação da execução física das metas estabelecidas no plano de trabalho do convênio.
10.	No tocante à alegada ausência de dolo, má-fé, culpa grave, enriquecimento ilícito ou ato de improbidade administrativa, pertinente ressaltar que a responsabilidade dos jurisdicionados perante o TCU é de natureza subjetiva e fica caracterizada mediante a presença de simples culpa, em sentido estrito, sendo desnecessária a caracterização de conduta dolosa ou má-fé do gestor para que este seja responsabilizado, conforme entendimento firmado nos Acórdão 9004/2018-TCU-Primeira Câmara, rel. Min. Bruno Dantas, 479/2010-Plenário, rel. Min. Raimundo Carreiro e 1.530/2008-Plenário, rel. Min. Benjamin Zymler.
11.	Tendo em vista que a responsabilidade do Sr. Francivaldo Santos Araújo foi decorrente da assinatura do Convênio 706011/2009 (peça 2, p. 44) , nos termos das alíneas "a" e "b" do inciso II - "Compete ao Convenente" - da Cláusula Terceira - "Das Obrigações dos Partícipes" -, esse ex-prefeito assumiu o encargo de garantir a correta aplicação dos recursos repassados pela União.
12.	Uma vez que esse ex-gestor não apresentou os documentos requeridos para comprovação da efetiva realização do evento e para suprimir as fragilidades apontadas pelo concedente na demonstração da correta aplicação dos recursos que lhe foram confiados, inclusive nessa fase recursal, adequada a responsabilização desse ex-alcaide pelo dano causado ao erário.
13.	Desse modo, acompanho o encaminhamento proposto pela Serur, que contou com a anuência do Ministério Público junto ao Tribunal, no sentido de conhecer do recurso de reconsideração interposto por Francivaldo Santos Araújo para, no mérito, negar-lhe provimento.
	Ante o exposto, VOTO no sentido de que seja adotado o Acórdão que ora submeto a este Colegiado.
TCU, Sala das Sessões Ministro Luciano Brandão Alves de Souza, em 17 de setembro de 2019.
Ministro JOÃO AUGUSTO RIBEIRO NARDES
Relator